【裁判字號】    97,簡上,86
【裁判日期】    990409
【裁判案由】    確認通行權存在
【裁判全文】
臺灣新竹地方法院民事判決              97年度簡上字第86號
上  訴  人  丙○○
訴訟代理人  葉繼升律師
被  上訴人  甲○○
訴訟代理人  吳聖欽律師
複  代理人  乙○○
上列當事人間請求確認通行權存在事件，上訴人對於民國97年10
月17日本院竹北簡易庭97年度竹北簡字第308號第一審判決提起
上訴，本院於民國99年3月24日辯論終結，判決如下：
    主      文
上訴駁回。
第二審訴訟費用由上訴人負擔。
    事實及理由
一、被上訴人主張除與原審判決相同茲予引用外，另補充：
(一)坐落新竹縣新埔鎮○○段519-1、519-2、519-5、519 -6 等
    地號土地（下稱系爭土地）為其所有，欲通往最近之公路即
    新竹縣新埔鎮○○○街，必須經過他人土地。依原審囑託竹
    北地政事務所實地勘測後製作之附圖顯示，綠色標示部分為
    目前現有之道路，自內立坑街起至系爭土地，由東往西方向
    ，依序會經過內立段505-6、507-7、891、505-1、507- 3、
    504、510-1、511、510-3、513-1等地號土地；附圖黃色標
    示部分，自內立坑街起至所有土地，由東往西方向，依序經
    過內立段507-7、891、507-3、508、519-3等地號土地；附
    圖橘色標示部分，則係扶園山莊社區○道路。
(二)關於被上訴人提起確認通行權存在之訴，是否必須併列證人
    丁○○為被告，依最高法院90年度台上字第166號、91年度
    台上字第1846號判決釋明，土地所有人只需對該法律關係不
    明確而有爭執之相鄰周圍地所有人提起訴認之訴即可，上訴
    人既否認被上訴人之通行權，本件即有確認利益，縱然證人
    丁○○將來不同意被上訴人通行，被上訴人不得已只好另行
    起訴確認而已，尚不影響原判決之認定。
(三)按土地因與公路無適宜之聯絡，致不能為通常之使用者，土
    地所有人得通行周圍地以至公路，民法第787條第1項前段定
    有明文。被上訴人所有系爭土地欲通往最近之道路即內立坑
    街，可經由附圖綠色標示之混凝土道路，其中必須經過上訴
    人所有內立段507-7、507-3、511、510-3等地號土地，該附
    圖綠色標示部分，為現有之混凝土鋪設道路，已存在長達數
    十年，證人即內立段513-1、514地號土地所有人丁○○及其
    家人欲通往內立坑街，亦係利用該綠色標示之道路，而上訴
    人自己也是利用了訴外人黃瑞香、中華民國、徐龍榮等人之
    土地方能通行至內立坑街，是被上訴人通行附圖綠色標示部
    分道路至內立坑街，對上訴人而言，幾乎不會造成額外之不
    便或負擔。經被上訴人詢問上訴人是否能藉該混凝土道路通
    行，遭上訴人拒絕；被上訴人退而請求通行附圖標示之黃色
    道路，被告亦拒絕，並以鐵鍊封鎖該道路，嗣經兩造協調通
    行方案，上訴人同意被上訴人通行附圖黃色標示部分，被上
    訴人需在系爭519-1、519-5地號土地沿地籍線開拓6米寬道
    路讓上訴人無償通行，且上訴人應負責取得內立段519-3地
    號土地所有人林聿甄同意讓兩造通行，不料，上訴人事後通
    知：「該6米預定道路前端屬於上訴人之土地，修築道路費
    用由兩造均攤，上訴人對於道路品質、規格、綠化植栽另有
    要求，林聿甄另要求10萬元通行費由被上訴人一次付清，且
    林聿甄及被上訴人土地之道路修築費用全部由被上訴人負擔
    」，此和解方案顯不公平，上訴人亦未明確表示道路前段之
    品質、規格如何，若上訴人之規劃需費鉅資，被上訴人可能
    無力負擔，因此無法接受。上訴人對於被上訴人通行之請求
    均拒絕之，反要被上訴人通行附圖橘色表示部分，惟該道路
    位於扶園山莊設區之內，穿過內立段516、516-20、516-29
    等十數筆土地，且該現有道路未與系爭土地鄰接，其末端係
    一蓄水池，扶園山莊有管路排放污水至該池塘內，通行至系
    爭土地恐需回填部分蓄水池，該社區住戶勢必反對，且回填
    、鋪路之成本更是昂貴，又扶園山莊係封閉社區，設有門禁
    管制，加以社區○道路蜿蜒曲折，通行至系爭土地必須繞行
    較遠距離，要求被上訴人繞行一大圈進出土地，顯與民法第
    787條第2項所定之通行鄰地損害最小原則相違背等語。
二、上訴人答辯除與原審判決相同茲予引用外，另補充：
(一)被上訴人所有系爭土地與原審判決附圖綠色標示部分之間，
    尚有證人丁○○所有內立段514地號土地，目前並無道路存
    在，有原審履勘筆錄可佐，縱認本件訴訟有理由，因被上訴
    人通行附圖綠色標示土地之前，需就丁○○所有514地號土
    地取得通行權，否則被上訴人通行以連絡系爭土地之目的亦
    無從達成，亦即被上訴人法律上之不安狀態，並非得由本件
    訴訟之確認判決予以除去，應認本件訴訟欠缺即受確認判決
    之法律上利益，應予駁回。有關「丁○○對於被上訴人通行
    514地號土地已為同意或未爭執」之事實，應由被上訴人舉
    證，原審僅以上訴人未能舉證丁○○明確反對被上訴人通行
    為由，認定上訴人主張本件欠缺確認利益並無依據云云，其
    認識用法顯有違誤。至最高法院91年度台上字第1846號判決
    ，係基於「確認袋地通行權存在案件並非對周圍地所有人必
    須合一確定」之前提，認定該案第二審判決將未提起上訴之
    部分周圍地所有人併列為上訴人於法未合，是以該判決與本
    案事實不同，不得比附援引。
(二)原審判決認定附圖綠色標示部分係對周圍地損害最小之方案
    ，亦有不當。蓋被上訴人通行附圖綠色標示部分，須先通行
    丁○○所有514地號土地，法院斟酌該方案對於周圍地是否
    「損害最小」，自不得僅考量被上訴人通行附圖綠色標示部
    分本身之損害，而置上訴人通行丁○○所有514地號土地所
    生損害於不問；且系爭土地明顯高於上訴人及丁○○所有土
    地，均因被上訴人先前開發行為而有土石滑落情形；丁○○
    所有514地號土地為一陡峭斜坡，現狀並未鋪設任何道路；
    自系爭土地通往附圖綠色標示部分，需通過丁○○所有514
    地號土地「中央」，將該土地因被上訴人之通行而分成兩塊
    ，嚴重影響其使用及價值。至附圖橘色標示部分即扶園山莊
    現有道路，其地勢高度與系爭土地較為相近，且現狀業已鋪
    設道路供該社區住戶使用，由上訴人所提出之空照圖上並無
    任何水池，且原審法院履勘時從未抵達內立段516-6地號土
    地，沒有完整履勘扶園山莊道路，否認被上訴人所稱附圖橘
    色標示部分道路與系爭519-5地號土地間存有污水蓄水池。
    另附圖黃色標示部分，上訴人願意與被上訴人協商，林聿甄
    已經同意讓被上訴人通行，但她附帶條件希望由上訴人負責
    開路施工，費用由兩造共同支付，被上訴人並應支付10萬元
    償金予她，因被上訴人不願意負擔道路費用與通行費，致協
    商不成立等語。
三、原審判決確認被上訴人就上訴人所有如附圖綠色標示坐落新
    竹縣新埔鎮○○段507-7地號土地面積2平方公尺、同段507-
    3地號土地面積7平方公尺、同段511地號土地面積118平方公
    尺、同段510-3地號土地面積7平方公尺，合計134平方公尺
    土地有通行權存在。上訴人提起上訴，並聲明：原判決廢棄
    ，上開廢棄部分，被上訴人於第一審之訴駁回。被上訴人對
    於上訴人之上訴，則聲明：上訴駁回。
四、本院得心證之理由：
    被上訴人起訴請求確認通行權存在，上訴人則以前詞置辯，
    是本件爭執厥在於：被上訴人提起本件訴訟有無即受確認判
    決之法律上利益？如有，原審判決附圖綠色、黃色、橘色標
    示三種方案，何種造成損害最少？上訴人提起上訴，有無理
    由？茲分敘如下：
(一)按確認法律關係之訴，非原告有即受確認判決之法律上利益
    者，不得提起之，民事訴訟法第247條第1項前段定有明文。
    又所謂即受確認判決之法律上利益，係指法律關係之存否不
    明確，原告主觀上認其在法律上之地位有不安之狀態存在，
    且此種不安之狀態，能以確認判決將之除去者而言，有最高
    法院52年台上字第1240號判例要旨可參。且民法第787條第1
    項有關「袋地必要通行權」之土地所有人得通行周圍地以至
    公路之規定，其「周圍地」並非僅以與不通公路土地直接相
    毗鄰者為限。如不通公路之土地，與公路之間，有二筆以上
    不同所有人之土地相鄰，為達通行公路之目的，亦得主張通
    行該周圍地。於此情形，土地所有人祇須對有爭執之相鄰周
    圍地所有人提起確認通行權之訴為已足，不以對所有周圍地
    之所有人均起訴或一同起訴併列被告為必要，亦有最高法院
    91年度台上字第1846號判決意旨可參。本件被上訴人主張其
    所有系爭土地就上訴人所有周圍土地有通行權存在且最小損
    害方案應係附圖綠色標示部分，為上訴人所否認，則兩造對
    於本件通行權之有無及所在之位置有爭執，致被上訴人得否
    通行何筆周圍地之法律上地位不安定，且該存在於兩造間之
    不安定狀態，得以本件確認判決予以除去，本件應有確認利
    益無訛，被上訴人提起本件確認之訴，自非不許。至上訴人
    辯稱：514地號土地所有人丁○○並不同意被上訴人通行至
    附圖綠色標示部分，本件欠缺確認利益云云，惟縱然丁○○
    並不同意被上訴人通行其所有514地號土地至附圖綠色標示
    部分，亦屬丁○○與被上訴人之間關於通行權之爭執，僅係
    被上訴人是否另行對丁○○訴請確認通行權存在之問題，尤
    不影響本確認判決足以除去「兩造間」關於通行權存否之法
    律上不安定之判斷，上訴人所稱尚非有理。
(二)次按，土地因與公路無適宜之聯絡，致不能為通常使用時，
    除因土地所有人之任意行為所生者外，土地所有人得通行周
    圍地以至公路；前項情形，有通行權人應於通行必要之範圍
    內，擇其周圍地損害最少之處所及方法為之，民法第787條
    第1項、第2項前段分別定有明文。申言之，祇須土地與公路
    無適宜之聯絡，致不能為通常使用，而被通行之土地，又為
    損害最少之處所，即應認土地所有人有通行之權利。
(三)經查，被上訴人所有系爭土地與附近公路沒有適宜聯絡，應
    屬袋地一節，業經原審確認清楚（見原審判決第11頁、第12
    頁），且為兩造所不爭執（見本院98年1月9日筆錄），復有
    原審97年7月31日勘驗筆錄及新竹縣竹北地政事務所土地複
    丈成果圖（即原審判決附圖）在卷可稽，堪信為真實，且無
    事證顯示系爭土地與公路無適宜聯絡係因被上訴人之任意行
    為所生，被上訴人自得選擇周圍地損害最少之處所通行以至
    公路。
(四)次應審究者為，原審判決附圖綠色、黃色、橘色標示三種方
    案，何種所生損害最少？
  1.附圖黃色標示部分之通行方案，係經由上訴人所有507-7、
    507-3及508地號土地，現狀長滿雜草，並未開設道路，且該
    通行方案與系爭519-1地號土地交接路口處有上訴人所設之
    鐵鍊欄杆圍住，目前無法通行，此路有坡度約30度至40度等
    情，有原審及本院勘驗筆錄可佐，如採用該方案，將會造成
    上訴人所有土地成為畸零地，亦為上訴人所自承（見本院98
    年1月9日筆錄）。本院審酌該方案之地面係呈30度至40度之
    斜坡，倘勉強開設道路，亦有人車往來通行之安全疑慮，如
    於開設道路時設法減緩坡度所造成之影響，其開設費用勢必
    隨之增加，況兩造於本院準備程序中就此通行方案另萌生關
    於規劃道路之品質、規格、是否植栽等爭議，則此通行方案
    之開設道路費用是否為兩造所能負擔恐有疑問，又該方案係
    從中貫通上訴人所有507-7及507-3地號二筆土地，如依該方
    案通行，將導致上訴人所有上開二筆土地遭分隔為南北二處
    ，產生多處難以整體規劃利用之畸零地，亦將減損上訴人所
    有土地之經濟價值，是該方案對於周圍地之損害顯已逾越必
    要程度無訛。
  2.附圖橘色標示部分之通行方案，係扶園山莊社區○○○○道
    路，僅供住戶出入使用，並不對外開放，社區伸縮大門並掛
    有「非法進入，報警處理」、「違者請勿進入」之牌示，道
    路係有坡度且彎曲的路線，內有多戶木屋別墅，道路盡頭為
    水泥路面的末端，距離被上訴人所有系爭519-5地號土地之
    間約有1米，土地上雜草叢生，水泥路盡頭左前方有一水池
    ，水會往下經由排水溝流出等情，業經原審及本院履勘明確
    ，又關於扶園山莊住戶是否同意被上訴人通行一事，被上訴
    人表示：我們不知道要跟誰接洽，且該社區住戶多在外地工
    作僅假日有回去社區居住，難以找到住戶接洽等語（見本院
    99年1月15日筆錄），可知該道路確實未連接系爭土地，該
    道路盡頭之水池並非位在道路與系爭土地之間，如在上開水
    池旁開設道路連接系爭土地，似無技術上困難，惟該通行方
    案乃扶園山莊社區○○○○道路，並未提供住戶以外之人使
    用，被上訴人亦難以設法取得該社區住戶同意，如要求該社
    區住戶容忍被上訴人藉由該道路出入其所有系爭土地，在扶
    園山莊社區無法管控進出被上訴人所有系爭土地之人員情形
    下，將使該社區之居住安寧與私密性受到破壞。又觀諸原審
    判決附圖所示橘色標示部分之道路經過533-2、532-1、520-
    7、520-1、532-3、826-1、532-2、519-13、519-3、519-9
    、519-10、516-5、516-22、516-23、516-29、516-6、516-
    20、516-19、516-3、516-18、516-24、516-30、516-26等
    地號土地，曲折繞行該社區及鄰近超過二十筆土地才能到達
    內立坑街，其動線顯較附圖綠色或黃色標示之方案更為煩複
    、冗長，使被上訴人需花費更多時間、資源才能到達聯外道
    路，其間更經過該社區內裡裡外外多數木屋別墅。因此，考
    量該方案對扶園山莊社區居住安寧之戕害、被上訴人通行之
    便利性等因素，該方案對於周圍地之損害應較高於下列附圖
    綠色標示部分之通行方案。
  3.倘被上訴人從系爭土地通行至附圖綠色標示部分之道路，須
    先經過513-1、514地號土地，對該二筆土地是否產生不利影
    響，應係法院在衡量各該方案對周圍地所生損害是否最少時
    應予斟酌者，上訴人就此所辯，非無理由。惟附圖綠色標示
    部分之通行方案，係已鋪設柏油、水泥之既成道路，有原審
    及本院勘驗筆錄可憑，且為兩造所不爭執，又該道路目前供
    上訴人家庭及514地號土地地主家庭通行，路無封鎖，其他
    人也可通行等情，亦為上訴人所自承（見本院98年1月9日準
    備程序筆錄），堪信為真實，則被上訴人通行此既成道路，
    在社會整體經濟運用下，對上訴人所有土地造成負擔應屬甚
    微，亦無需如前述二方案有全程重新開設道路之額外花費，
    且證人即513-1、514地號土地所有人丁○○及上訴人均到庭
    表示：514與512地號土地中間是平地等語（見本院98年12月
    14日、99年2月5日筆錄），可見被上訴人自系爭土地經由
    514與512地號土地之間通行至附圖綠色標示部分之道路，事
    實上並無困難，亦不至產生如上訴理由所稱「自系爭土地通
    往附圖綠色標示部分，將通過證人丁○○所有514地號土地
    中央，將該土地分成兩塊」之情形。證人丁○○雖證稱：「
    不同意被上訴人通行，被上訴人要接到綠色道路要轉一個直
    角的彎，我的地也不是很大要養老用，有種菜」等語，證人
    雖不同意被上訴人通行，僅屬被上訴人是否對其提起確認通
    行權存在之訴之問題，業如前述，不影響本件關於附圖綠色
    標示部分之道路是否損害最少之判斷；又原審及本院履勘時
    ，從附圖綠色標示之道路盡頭，經由513-1、514地號土地走
    往被上訴人所有系爭土地，僅發現在512-1及部分514地號土
    地上有證人丁○○之平房，514地號土地上則長滿雜草，並
    無證人丁○○所稱種菜或種水果之情形，則其所稱有種植及
    所繪製種植範圍云云，是否可信，應有疑問；被上訴人經由
    514與512地號土地之間通往附圖綠色標示部分之道路，外觀
    上似有一個接近直角的彎，但此並非不能於規劃開設此段道
    路時，利用並不昂貴之施工技術（例如架設道路反光鏡、將
    新設道路以斜角連接現有道路等）予以解決。至上訴人辯稱
    ：被上訴人所有系爭土地高於上訴人及證人丁○○所有土地
    ，因被上訴人先前開發行為而有土石滑落情形，此非不得以
    目前開路技術如填土、整地及採取水土保持措施等方式克服
    ，亦經原審說明清楚。從而，本院認為上訴人主張附圖綠色
    標示部分之通行方案，為對周圍地損害最少之處所及方法，
    洵屬有據。上訴人所辯各節，尚難採取。
五、綜上所述，被上訴人請求確認就上訴人所有如附圖綠色標示
    坐落新竹縣新埔鎮○○段507-7地號土地面積2平方公尺、同
    段507-3地號土地面積7平方公尺、同段511地號土地面積118
    平方公尺、同段510-3地號土地面積7平方公尺，合計134平
    方公尺土地有通行權存在，為有理由。原審為被上訴人勝訴
    之判決，核無不合。上訴意旨指摘原判決不當，求予廢棄改
    判，為無理由，應予駁回。
六、兩造其餘攻擊或防禦方法，核與本判決結果不生影響，爰不
    一一論述。
七、據上論結，本件上訴為無理由，依民事訴訟法436條之1第3
    項、第449條第1項、第78條，判決如主文。
中    華    民    國    99    年    4     月    9     日
                  民事第二庭  審判長法  官  王銘勇
                                    法  官  林麗玉
                                    法  官  梁智賢
以上正本係照原本作成。
如對本判決上訴，須於判決送達後20日內向本院提出上訴狀。
中    華    民    國    99    年    4     月    9     日
                                    書記官  黃詩傑

司法院資訊處製作；財團法人民間司法改革基金會備份。
